【裁判字號】    98,消債更,327
【裁判日期】    980415
【裁判案由】    聲請更生程序
【裁判全文】
臺灣高雄地方法院民事裁定           98年度消債更字第327號
聲  請  人  甲○○
上列當事人因消費者債務清理事件聲請更生，本院裁定如下：
    主  文
聲請駁回。
聲請費用由聲請人負擔。
    理  由
一、聲請意旨略以：聲請人積欠台東中小企業銀行股份有限公司
    （下稱台東中小企銀）等債權人無擔保債務共計新台幣（下
    同）4,269,763 元，因繳款困難而於民國96年1 月，依金融
    主管機關協調成立之中華民國銀行公會會員辦理消費金融案
    件無擔保債務協商機制與台東中小企銀等債權人達成協議，
    同意自96年2 月起，分153 期，年利率6 ％，每月清償40,0
    00元之方式，償還前開債務。然因聲請人每月實質領薪為56
    ,809 元 ，在扣除家庭基本開支及扶養費用後，本已不足繳
    納依上開協商條件之每月償還40,000元，嗣後遂毀諾未再按
    其清償。是聲請人未依前開還款協議繼續履行，乃不可歸責
    於聲請人之事由所致，爰聲請准予裁定更生等語。
二、按債務人與金融機構協商成立者，不得聲請更生或清算，但
    因不可歸責於己之事由，致履行顯有重大困難者，不在此限
    ；本條例施行前，債務人依金融主管機關協調成立之中華民
    國銀行公會會員辦理消費金融案件無擔保債務協商機制與金
    融機構成立之協商，準用前項之規定；消費者債務清理條例
    （下稱消債條例）第151 條第5 項、第6 項定有明文。衡諸
    債之關係，係以當事人間之信賴關係為基礎，為社會經濟組
    織之重要支柱，故當事人於以法律行為追求自己之利益之際
    ，亦應顧及對方之利益，並考量債權債務在社會上之作用，
    本於誠實及信用之原則，行使債權及履行債務，是對於已陷
    入經濟上困境之消費者，若任其於惡性循環之債務窘境中自
    生自滅，將衍生嚴重之社會問題，難以維持安定之社會經濟
    秩序，故為兼顧債權人、債務人雙方之利益，對陷於經濟上
    困境之消費者，乃允其於消債條例施行後，得選擇以重建型
    之更生程序或清算型之清算程序清理其債務，藉以妥適調整
    債務人與債權人及其他利害關係人間之權利義務關係，保障
    債權人獲得公平受償，並謀求消費者經濟生活之重建復甦機
    會。惟對於已與金融機構協商成立，或於本條例施行前，已
    依金融主管機關協調成立之中華民國銀行公會會員辦理消費
    金融案件無擔保債務協商機制與金融機構成立協商之債務人
    ，若非因不可歸責於己之事由，致履行顯有重大困難，僅係
    為圖謀減免債務，而不為債務之履行，自有違債權契約為誠
    信契約之本旨，故依消債條例第151 條第6 項準用同條第5
    項前段之規定，不得聲請更生或清算，始能避免肇致道德危
    險。又按聲請更生或清算不合程式或不備其他要件者，法院
    應以裁定駁回之，但其情形可以補正者，法院應定期間先命
    補正，消債條例第8 條亦有明文規定。
三、聲請人因積欠台東中小企銀等債權人無擔保債務共計4,269,
    763 元，因繳款困難而於95年間，依金融主管機關協調成立
    之中華民國銀行公會會員辦理消費金融案件無擔保債務協商
    機制與台東中小企銀等債權人達成協議，同意自96年2 月起
    ，分153 期，年利率6 ％，每月清償40,000元之方式，償還
    前開債務。而聲請人於97年4 月11日繳納第13期本息後即毀
    諾未依協議繼續履行分期償還等情，有協議書、無擔保債務
    還款計畫、債權人清冊、財團法人金融聯合徵信中心當事人
    綜合信用報告及荷商荷蘭銀行股份有限公司台北分公司（97
    ）荷銀債清字第408 號函各1 份在卷可稽（見本院卷第7 至
    8 頁、第19至29頁、第115 至118 頁），足認屬實，故本件
    應審酌者為聲請人於協商後是否有不可歸責於己之事由，致
    履行顯有重大困難之情形。
四、經查：
  (一)依聲請人之財政部臺灣省南區國稅局96年度綜合所得稅各類
    所得資料清單所示（見本院卷第16頁），其96年度所得共計
    958,261 元，平均每月收入為79,855元（計算式：958,261
    元÷12＝79,855元，元以下四捨五入），衡以聲請人任職於
    高雄縣政府警察局湖內分局，工作穩定，收入並無明顯變化
    之情事，故應認其97年度平均月薪應至少於96年度相當，是
    聲請人毀諾時之平均每月收入應以79,855元計算。另關於聲
    請人本人每月必要生活費用，因消債條例之立法目的，係為
    使不幸陷入經濟困境之人得以清理債務、重建生活，並在清
    理過程中能保有符合人性尊嚴之最低基本生活，而非維持債
    務人過去慣常之寬裕生活，是於評估履行原協商方案是否顯
    有重大困難時，並非由聲請人任意主張其基本生活費用之數
    額，否則將造成揮霍無度以致清償能力降低，反而易使更生
    程序無從進行。因此，本院認應以內政部所公告之97年度台
    灣省每人每月最低生活費用9,829 元為標準，計算聲請人每
    月必要之生活費用及扶養費用始為合理。
  (二)又聲請人主張每月需支出子女張宏毅、張鈞皓、張仕霖各5,
    500 元、父親張繁雄、岳母郭薛昭里之扶養費用為3,000 元
    ，並提出張宏毅、張鈞皓、張仕霖之戶籍謄本、張繁雄95
    至96年度財政部臺灣省南區國稅局綜合所得稅各類所得資料
    清單及財產歸屬資料清單、家族系統表、張繁雄戶籍謄本（
    見本院卷第14至15頁、第53至55頁、第51頁、第56頁）為證
    ，惟依上開說明，張宏毅、張鈞皓、張仕霖及張繁雄既均設
    籍在高雄縣，則彼等4 人之生活費用亦應以每月9,829 元計
    算，而張宏毅、張鈞皓、張仕霖之扶養義務人含聲請人在內
    有2 人，則聲請人每月應負擔張宏毅、張鈞皓、張仕霖之扶
    養費用應在14,744元（計算式：9,829 元×3 ÷2 ＝14,744
    元）範圍內為可採。而張繁雄之扶養義務人含聲請人在內有
    3 人，則聲請人每月應負擔張繁雄之扶養費用應係3,276 元
    （計算式：9, 829元÷3 ＝3,276 元），故聲請人主張每月
    需支出張繁雄之扶養費用3,000 元應屬可採。又按左列親屬
    ，互負扶養之義務：一直系血親相互間。二夫妻之一方與他
    方之父母同居者，其相互間。三兄弟姊妹相互間。四家長家
    屬相互間。負扶養義務者有數人時，應依左列順序定其履行
    義務之人：一直系血親卑親屬。二直系血親尊親屬。三家長
    。四兄弟姊妹。五家屬。六子婦、女婿。七夫妻之父母。民
    法第11 14 條、第1115條第1 項分別定有明文。查聲請人雖
    主張須扶養郭薛昭里，然依其所提出之戶籍謄本所示（見本
    院卷第14至15頁），郭薛昭里未與聲請人同設一戶，聲請人
    復未提出其他事證，證明郭薛昭里與聲請人同居一處，揆之
    前揭規定，已難認聲請人有扶養郭薛昭里之義務。此外，依
    前開規定，聲請人扶養郭薛昭里義務之為第6 順位，聲請人
    亦未釋明並無前5 順位之扶養義務人存在，或前5 順位之扶
    養義務人均無法扶養郭薛昭里，自實難認其有扶養郭薛昭里
    之必要，故聲請人主張需支出岳母郭薛昭里每月3,000 元，
    並不可採。是以，聲請人每月需支出之扶養費用，應在17,7
    44元（計算式：14,7 44 元＋3,000 元＝17,744元）範圍內
    為可採。
  (三)從而，依聲請人毀諾時97年平均每月所得扣除其必要支出及
    扶養費用後，尚餘52,282元（計算式：79,855元－9,829 元
    －17,744元＝52,282元）可資運用，並非不能依照協商每月
    償還40,000元。又聲請人自96年間協商成立前，即在高雄縣
    政府警察局湖內分局任職，目前仍在原單位任職，聲請人復
    未釋明在協商成立後，有何不可預料之原因致其收入大幅減
    少或支出因而增加之情。準此，聲請人前於96年間債務協商
    成立時，與其嗣後毀諾，未依協議還款時，期間收入、支出
    既無任何重大變化，則聲請人主張其因不可歸責於己之事由
    ，以致履行協商成立之還款協議顯有重大困難乙節，委無足
    採。
五、綜上，聲請人與全體無擔保債權銀行前經協商成立，且未能
    舉證證明有何不可歸責於己之事由，致履行協商顯有重大困
    難情事存在，揆諸首揭規定及說明，其聲請即屬聲請更生之
    要件不備，應予駁回。
六、爰依消費者債務清理條例第8 條前段、第15條，民事訴訟法
    第78條，裁定如主文。
中    華    民    國    98    年    4     月    15    日
                  民事第五庭  法  官  李育信
上為正本係照原本作成。
如不服本裁定，應於裁定送達後10日內，以書狀向本院提出抗告
，並繳納抗告費新臺幣1 千元。
中    華    民    國    98    年    4     月    15    日
                              書記官  林玉珊


司法院資訊處製作；財團法人民間司法改革基金會備份。
